臺灣高等法院刑事判決
110年度上訴字第456號
上  訴  人  臺灣桃園地方檢察署檢察官
被      告  謝萬霖



上列上訴人因被告洗錢防制法案件，不服臺灣桃園地方法院109
年度金訴字第126號，中華民國109年12月10日第一審判決(起訴
案號：臺灣桃園地方檢察署109年度偵字第11794號)，提起上訴
，本院判決如下：
    主  文
原判決撤銷。
甲○○犯幫助洗錢防制法第十四條第一項之洗錢罪，處有期徒刑叄
月，併科罰金新臺幣壹萬元，罰金如易服勞役，以新臺幣壹仟元
折算壹日。
    事  實
一、甲○○可預見金融機構帳戶係個人理財之重要工具，為個人財
    產、信用之重要表徵，如交予他人使用，有供作財產犯罪用
    途之可能，而犯罪者取得他人存簿或提款卡（含密碼）之目
    的，在於取得贓款及掩飾犯行不易遭人追查，對於提供帳戶
    雖無引發他人萌生犯罪之確信，但仍以縱若前開取得帳戶之
    人利用其帳戶持以詐欺取財，或掩飾、隱匿特定犯罪所得而
    洗錢，亦不違背其本意之幫助犯意，於民國108年8月19日，
    在某統一超商將其所有之彰化銀行帳號00000000000000號帳
    戶之存簿、提款卡及密碼，提供予某真實姓名年籍不詳之成
    年人供其詐財使用。容任該真實姓名年籍不詳之成年人與其
    成年同夥(無證據證明為三人以上，亦無證據證明為未成年
    之人，下稱不詳人士及其同夥)為詐欺取財犯行時，方便取
    得贓款，並掩飾、隱匿詐欺取財犯罪所得之去向與所在，而
    不易遭人查緝。而該不詳人士取得甲○○所交付系爭彰化銀行
    帳戶之存簿與提款卡(含密碼)後，隨即與其同夥共同基於意
    圖為自己不法所有之犯意聯絡，於同日下午4時21分許，撥
    打電話予甲○○，佯稱係甲○○之友人吳長根，急需用錢，致甲
    ○○陷於錯誤，依指示於同年月20日上午11時56分許，匯款新
    臺幣(下同)15萬元至前揭甲○○所有之彰化銀行帳戶內，旋遭
    該不詳詐騙之人與其同夥提領一空。嗣經甲○○發覺有異而報
    警處理而循線查獲上情。
二、案經甲○○訴由桃園市政府警察局八德分局報告臺灣桃園地方
    檢察署檢察官偵查起訴。　　
    理  由
一、按被告以外之人於審判外之陳述，雖不符刑事訴訟法第159
    條之1至第159條之4之規定，而經當事人於審判程序同意作
    為證據，法院審酌該言詞陳述或書面陳述作成時之情況，認
    為適當者，亦得為證據。當事人、代理人或辯護人於法院調
    查證據時，知有刑事訴訟法第159條第1項不得為證據之情形
    ，而未於言詞辯論終結前聲明異議者，視為有前項之同意，
    刑事訴訟法第159條之5定有明文。查本判決所引用以下被告
    以外之人於審判外作成之供述證據，雖屬傳聞證據，惟檢察
    官、上訴人即被告甲○○(下稱被告)於本院審判期日均表示無
    意見，亦未於言詞辯論終結前聲明異議，本院審酌上開證據
    資料製作時之情況，尚無違法不當及證明力明顯過低之瑕疵
    ，亦認為以之作為證據應屬適當，故認前揭證據資料均有證
    據能力。至其餘所引用之非供述證據，檢察官、被告於本院
    審判程序時對該等證據之證據能力亦均不爭執，復查無違法
    取得之情形，且已經依法踐行調查證據之程序即提示或告以
    要旨，自均具有證據能力。
二、認定犯罪事實所憑證據及理由：
　　訊據被告甲○○矢口否認有何幫助詐欺、幫助洗錢犯行，辯稱
    ：伊為了貸款5萬元，依民間借貸業者指示，將其所有之彰
    化銀行帳戶之存簿、提款卡及密碼寄出，以利業者審核該帳
    戶有無不良紀錄，核貸後其亦使用該帳戶還款，其是被騙了
    云云。惟查：
(一)被告於108年8月19日，在某統一超商，將前揭其所有之彰化
    銀行帳戶存簿、提款卡及密碼寄出後，告訴人甲○○於同日遭
    不詳詐騙之人及其同夥施用詐術，而於翌(20)日匯款15萬元
    至前開彰化銀行帳戶乙節，上情為被告所不爭執，並經告訴
    人陳茂榮於警詢時證述明確(見偵字第11794號卷第17至20頁
    )，復有土地銀行存款交易明細查詢、告訴人手機翻拍照片
    、臺中市政府警察局豐原分局大雅分駐所受理詐騙帳戶通報
    警示簡便格式表、金融機關聯防機制通報單、受理刑事案件
    報案三聯單、被告上開彰化銀行帳戶之存款帳號資料及交易
    明細在卷可佐(見偵字第11794號卷第33至35、37至39、41至
    51、57至59頁)，足認被告上開彰化銀行帳戶確實遭不詳詐
    騙之人及其同夥所持有掌握，用以向告訴人詐財之用，此部
    分事實，堪以認定。
(二)被告雖以前詞為辯，稱其為貸款而誤信對方而將上開彰化銀
    行帳戶存簿、提款卡(含密碼)等資料寄給對方云云，然查：
　⒈不論金融機構或民間貸款，授信業務或放貸者為所貸出之款
    項無法收回，均會進行申貸者之財務進行評估，是否核貸首
    重申貸人是否具有相當之債信及還款能力，因此不論向金融
    機構或私人辦理貸款，申貸人均應提供與還款能力相關之資
    料，如工作證明、薪轉帳戶內頁影本、所得扣繳憑單等，或
    提出相當之物保、人保作為擔保，殊無要求申貸人提供帳戶
    存簿、提款卡及密碼之必要，亦無僅要求申貸人提供帳戶存
    簿、提款卡及密碼即同意核貸之情事。
  ⒉金融帳戶為個人理財之工具，申請開設金融帳戶並無任何特
    殊之限制，一般民眾皆可以存入最低開戶金額之方式申請開
    戶，一個人可以在不同之金融機構申請開立多個存款帳戶使
    用，並無何困難可言，此乃眾所週知之事實。若有非親非故
    之人，不以自己名義申請開戶，反而向他人蒐集金融帳戶供
    己使用，衡情當能預見蒐集金融帳戶者，係為將所蒐集之帳
    戶用於從事財產犯罪。況現今社會上，詐騙者以蒐集之人頭
    帳戶，作為詐欺取財之轉帳帳戶，業經報章媒體時有報導，
    因此交付帳戶予非親非故之人，受讓人將持以從事財產犯罪
    ，已屬一般智識經驗之人所能知悉或預見。
  ⒊被告於原審審理時坦承，在本案之前，曾向代書有過私人借
    貸，其係前往代書營業處所辦理借款，本次尚未與對方約定
    還款利率。其知道詐騙集團會使用他人金融帳戶作為人頭戶
    ，但因其已2個月沒有領薪水，急需用錢，才將未使用之彰
    化銀行帳戶之存簿、提款卡(含密碼)交予對方等語，顯見被
    告主觀上已能預見上開帳戶存簿、提款卡(含密碼)有遭他人
    作為詐欺取財犯罪工具之可能，卻仍交付之。而被告於本院
    審理時供稱金融帳戶密碼是提領帳戶內款項時會用到等情，
    倘如此，被告交付提款卡及密碼，豈不容讓對方在其帳戶內
    任意進出金錢並留下存提款之紀錄，顯見被告已認識到對方
    或該人所指定之人自上開彰化銀行帳戶存(滙)入及提領金錢
    ，如此，必會發生實際金流與帳戶紀錄不符之情形，申言之
    ，即金錢實際為他人所提領，但紀錄卻留在被告上開帳戶內
    ，顯示被告為提領金錢之人，致發生掩飾、隱匿詐欺所得之
    去向與所在，實際提領金錢之人不易遭人查緝之結果(因為
    根本不知道是誰領走的)，而產生遮斷金流以逃避國家追訴
    、處罰之效果，而有意掩飾、隱匿真正提領金錢之人，使該
    資金進出成為自己有資力之證明，以向民間放貸者貸款之主
    觀不法意圖，足見被告主觀上已認識並容認他人在上開彰化
    銀行帳戶內為不明資金紀錄(金流)之幫助洗錢之不特定故意
    。  
  ⒋又被告寄出上開彰化銀行帳戶之存簿、提款卡及密碼時，該
    帳戶餘額僅20元，有彰化銀行存款帳號資料及交易明細查詢
    附卷可憑，此與一般幫助詐欺行為人多於交付帳戶與他人之
    前，先將帳戶內款項盡量提領殆盡，以免帳戶內原有之存款
    遭人領取，減少日後無法取回帳戶所生損失之犯罪型態相符
    ，足認被告於寄交該帳戶存簿、提款卡及密碼時，已確認該
    帳戶內存款甚低，其自身不致因提供該帳戶而受害，益徵被
    告主觀上存有可能遭他人騙取使用，但因自己不會受到損害
    ，故仍姑且一試之心態，可見被告主觀上預見該等物品可能
    供不詳人士及其同夥作為騙取他人財物之工具，且縱使如此
    亦不違背其本意，被告具有幫助詐欺取財之未必故意。
(三)按我國洗錢防制法對於洗錢之定義，所參酌之聯合國禁止非
    法販運麻醉藥品和精神藥物公約(又稱維也納公約)第3條第1
    項第b、c款，以及聯合國打擊跨國有組織犯罪公約第6條第1
    項第a、b款之中文版，雖將行為人必須「knowing」洗錢標
    的財產是源自特定犯罪所得之「knowing」翻譯為「明知」
    。但洗錢防制法第2條修正之立法說明第4點，已敘明有關是
    否成立該條第3款洗錢行為之判斷重點「在於主觀上是否明
    知或可得而知所收受、持有」，即不以「明知」為限。金融
    帳戶乃個人理財工具，依我國現狀，申設金融帳戶並無任何
    特殊限制，且可於不同之金融機構申請多數帳戶使用，是依
    一般人之社會通念，若見他人不以自己名義申請帳戶，反而
    收購或借用別人之金融帳戶以供使用，並要求提供提款卡及
    告知密碼，則提供金融帳戶者主觀上如認識該帳戶可能作為
    對方收受、提領特定犯罪所得使用，對方提領後會產生遮斷
    金流以逃避國家追訴、處罰之效果，仍基於幫助之犯意，而
    提供該帳戶之提款卡及密碼，以利洗錢實行，仍可成立一般
    洗錢罪之幫助犯（最高法院108年台上字第3101號刑事判決
    意旨參照）。因金融機構帳戶的功能，就是收受他人轉帳或
    匯入的款項，並可透過提款卡或網路銀行的方式，進行提領
    與轉帳，而現今臺灣地區申請金融帳戶，極為便利，若非為
    掩飾犯罪所得，以使犯罪行為不易遭查緝，衡情應無使用他
    人金融帳戶的必要，被告雖未使用上開彰化銀行帳戶，替他
    人掩飾或隱匿犯罪所得，但其將上開彰化銀行帳戶提供予該
    不詳人士及其同夥使用，使上開彰化銀行帳戶脫離自身的掌
    控，而使上開彰化銀行帳戶充作該不詳人士及其同夥從事詐
    欺取財之財產犯罪時，收受犯罪贓款，藉以掩飾自身犯罪行
    為所用，自有預見之可能，卻仍將上開彰化銀行帳戶之存簿
    、提款卡(含密碼)，提供予該不詳人士使用及其同夥，被告
    自具有幫助他人洗錢之不確定故意，被告辯稱：不知對方會
    用來詐騙他人云云，尚無可採。　　
(四)綜上所述，被告所辯顯係卸責之詞，不足採信，本件事證明
    確，被告犯行堪予認定，應依法論科。
三、法律適用：
(一)按刑法上之幫助犯，係對於犯罪與正犯有共同之認識，而以
    幫助之意思，對於正犯資以助力，而未參與實施犯罪之行為
    者而言；是以，如未參與實施犯罪構成要件之行為，且係出
    於幫助之意思提供助力，即屬幫助犯，而非共同正犯。本案
    被告雖提供系爭郵局帳戶供該不詳人士與其同夥（無證據證
    明為三人以上）犯詐欺取財與洗錢犯罪使用，然被告並未參
    與實施詐術或洗錢之行為，亦無證據證明被告參與實施詐欺
    取財或洗錢犯行之構成要件行為，是被告提供上開彰化銀行
    帳戶之行為，僅係對於該不詳人士與其同夥共同為詐欺取財
    與洗錢犯罪之實行有所助益，而屬參與詐欺取財與洗錢構成
    要件以外之行為，自應論以幫助犯，而非共同正犯。
(二)核被告所為，係犯刑法第30條第1項前段、第339條第1項之
    幫助詐欺取財罪，以及刑法第30條第1項前段、洗錢防制法
    第14條第1 項之幫助洗錢罪。又被告係幫助犯，爰依刑法第
    30條第2項之規定，按正犯之刑減輕之。
四、原審認被告有其事實欄所載之幫助犯詐欺取財罪，事證明確
    予以論處，固非無見，惟按：
(一)按洗錢防制法所稱之「洗錢」行為，依第2條之規定，係指
    ：一、意圖掩飾或隱匿特定犯罪所得來源，或使他人逃避刑
    事追訴，而移轉或變更特定犯罪所得；二、掩飾或隱匿特定
    犯罪所得之本質、來源、去向、所在、所有權、處分權或其
    他權益者；三、收受、持有或使用他人之特定犯罪所得。並
    於第14條、第15條規定其罰則，俾防範犯罪行為人藉製造資
    金流動軌跡斷點之手段，去化不法利得與犯罪間之聯結。申
    言之，洗錢防制法之立法目的，在於防範及制止因犯第3 條
    所列之特定犯罪而取得或變得之財物或財產上利益及其之孳
    息，藉由包含處置（即將特定犯罪所得直接予以移轉或變更
    ）、分層化（即以迂迴層轉、化整為零之多層化包裝方式，
    掩飾或隱匿特定犯罪所得）及整合（即收受、持有或使用他
    人之特定犯罪所得，使之回流至正常金融體系，而得以合法
    利用享受）等各階段之洗錢行為，使其形式上轉換成為合法
    來源，以掩飾或切斷特定犯罪所得與犯罪之關聯性，而藉以
    逃避追訴、處罰。特定犯罪之正犯實行特定犯罪後，為掩飾
    、隱匿其犯罪所得財物之去向及所在，而令被害人將款項轉
    入其所持有、使用之他人金融帳戶，並由該特定犯罪正犯前
    往提領其犯罪所得款項得手，因已造成金流斷點，該當掩飾
    、隱匿之要件，該特定犯罪正犯自成立一般洗錢罪之正犯。
    如提供金融帳戶之行為人主觀上認識該帳戶可能作為對方收
    受、提領特定犯罪所得使用，對方提領後會產生遮斷金流以
    逃避國家追訴、處罰之效果，仍基於幫助之犯意，提供該帳
    戶之提款卡及密碼，以利洗錢之實行者，應論以一般洗錢罪
    之幫助犯，此為最高法院最近一致之見解。
(二)本件原判決依憑卷內證據資料，認定被告可預見將自己申請
    開立之上開彰化銀行帳戶存簿、金融卡（含密碼）提供予不
    相識之人使用，有遭犯罪集團利用作為詐欺取財轉帳匯款等
    犯罪工具之可能，竟基於縱生此結果亦不違背其本意之幫助
    他人詐欺取財之不確定故意，而為上開事實欄所載之交付帳
    戶資料之行為，嗣該不詳入士及其同夥共同意圖為自己不法
    之所有，基於詐欺取財之犯意，使告訴人陷於錯誤，依不詳
    人士及其同夥指示，將款項匯入被告上開彰化銀行帳戶內，
    該不詳人士及其同夥旋即持被告所交付之提款卡及密碼以跨
    行提領方式，將上開款項提領出等情，認其行為僅構成幫助
    詐欺取財罪，遽認被告被訴之洗錢防制法第14條規定一般洗
    錢罪不構成，而為不另為無罪之諭知等旨。惟：原判決既就
    被告主觀上既認識該帳戶可能作為對方收受、提領特定犯罪
    所得使用，則被告是否知悉或可得知悉對方提領後會產生遮
    斷金流以逃避國家追訴、處罰之洗錢效果，仍基於幫助之犯
    意，提供該帳戶之提款卡及密碼，以利洗錢之實行，亦即被
    告提供其金融帳戶提款卡及密碼予上述不認識之人，其主觀
    上究竟有無幫助洗錢之犯意，並未詳予調查釐清並審酌認定
    之，遽認被告不構成洗錢罪之判決，容有未洽，原判決既有
    上開瑕疵可指，檢察官上訴指摘及此，為有理由，應由本院
    予以撤銷改判。
五、爰審酌被告將上開彰化銀行帳戶存簿、提款卡(含密碼)提供
    交付予該不詳人士，幫助該不詳人士及其同夥從事詐欺取財
    與洗錢犯行，不僅造成執法機關不易查緝犯罪行為人，嚴重
    危害社會治安，更助長社會犯罪風氣，且因被告提供上開彰
    化銀行帳戶，使告訴人受騙匯入的款項，經提領出來後，即
    難以追查犯罪所得去向與所在，而得以切斷特定犯罪所得與
    特定犯罪行為人間的關係，致使告訴人難以向對其等施用詐
    術者求償，其行為不足取，惟念及被告前無任何犯罪遭起訴
    或判刑之紀錄，此有本院被告前案紀錄表1份在卷可佐，可
    見被告素行(品行)良好，及被告始終否認犯罪之態度，並斟
    酌被告有如事實欄所載之犯罪動機、手段、告訴人因上開犯
    罪所受的損害，及被告為高中畢業之智識程度，已婚、育有
    子女均尚年幼、經濟狀況不佳(見本院卷第51頁)等一切情狀
    ，量處如主文第二項所示之刑及併科罰金，罰金如易服勞役
    之折算標準，以資懲儆。
六、沒收部分
(一)被告雖將上開彰化銀行帳戶存簿、提款卡及密碼等資料提供
    不詳人士及其同夥遂行詐欺及幫助洗錢犯行，惟卷內尚乏積
    極證據證明被告就此獲有報酬，自無從認定被告有何實際獲
    取之犯罪所得，爰不予諭知沒收或追徵其價額。又告訴人遭
    提領之款項，係由上開不詳人士及其同夥提領，非屬被告所
    有，亦未在被告實際掌控中，其就所隱匿之財物不具所有權
    及事實上處分權，無從依洗錢防制法第18條第1項就所提領
    全部金額諭知沒收，併予敘明。
(二)被告提供之上開彰化銀行帳戶存簿、提款卡及密碼等，雖交
    付他人作為詐欺取財、洗錢所用，惟該彰化銀行帳戶於108
    年8月30日被列為警示戶，致該帳戶無法供交易使用，有財
    團法人金融聯合徵信中心查詢結果在卷可查(見本院卷第39
    頁正反面)，且上開彰化銀行帳戶存簿、提款卡為銀行掣發
    交付帳戶所有人使用，現該帳戶仍被警示而無法使用，復未
    扣案，因認尚無沒收之實益，其沒收不具有刑法上之重要性
    ，故依刑法第38條之2第2項不予宣告沒收。
據上論斷，應依刑事訴訟法第369條第1項前段、第364條、第299
 條第1項前段，洗錢防制法第14條第1項，刑法第11條、第30條
第1項前段、第2項、第339條第1項、第55條、第42條第3項前段
，刑法施行法第1條之1第1項，判決如主文。
本案經檢察官吳建蕙提起公訴，檢察官孟玉梅到庭執行職務。
中　　華　　民　　國　　110 　年　　3 　　月　　31　　日
                  刑事第二十一庭審判長法　官  許宗和
                                      法　官  黃玉婷
                                      法　官  黃惠敏
以上正本證明與原本無異。
如不服本判決，應於收受送達後20日內向本院提出上訴書狀，其
未敘述上訴之理由者並得於提起上訴後20日內向本院補提理由書
（均須按他造當事人之人數附繕本）「切勿逕送上級法院」。
                                      書記官  吳錫欽
中　　華　　民　　國　　110 　年　　3 　　月　　31　　日